---
title: "Manipulación de datos en R con dplyr"
author: '@jrcajide'
output: github_document
---

```{r}
# Cargamos la librerías necesarias
list.of.packages <- c("tidyverse")
new.packages <- list.of.packages[!(list.of.packages %in% installed.packages()[,"Package"])]
if(length(new.packages)) install.packages(new.packages)
lapply(list.of.packages, require, character.only = TRUE)
```


## ¿Porqué dplyr?

* Facilita enormemente el análisis exploratorio de datos así como su transformación
* Muy intituitiva, debido sobre todo al uso de pipes: `%>%`
* Muy rápida incluso con grandes datasets


## Funcionalidades

* 5 verbos básicos: `filter`, `select`, `arrange`, `mutate`, `summarise` (y `group_by`)
* Puede trabjar con datos almacenados en en bases de datos o en [data tables](http://datatable.r-forge.r-project.org/)
* Joins: inner join, left join, semi-join, etc. 
* Funciones para cálculo de rankings, evoluciones, etc.


## Cargando dplyr y el conjunto de datos

* Echemos un vistado a los datos [Flights](http://www.transtats.bts.gov/DL_SelectFields.asp?Table_ID=236&DB_Short_Name=On-Time)
* Con `tbl_df` convertiremos los datos a "local data frame"

```{r}

suppressMessages(library(dplyr))
library(ggplot2)

# Cargamos el fichero de datos
flights <- read_csv("data/669307277_T_ONTIME.csv")

print(object.size(get('flights')), units='auto')


# explora
head(flights)

dim(flights)


# estructura del dataframe en con R
str(flights)

# con dplyr
glimpse(flights)

flights$X18 <- NULL


```



```{r results='hide'}
# Para ver más filas
print(flights, n=20)

# Y si queremos ver todas las variables
data.frame(head(flights))
```


## filter: Filtrado de observaciones

```{r results='hide'}
# Vuelos del 31/12/2015
flights
str(flights)

barplot(table(flights$DAY_OF_MONTH))

```

```{r}
# dplyr 
# nota: , = AND
filter(flights, MONTH==12, DAY_OF_MONTH==31)

# nota: | = OR
filter(flights, CARRIER=="AA" | CARRIER=="UA")
```

```{r results='hide'}
filter(flights, CARRIER %in% c("AA", "UA"))
```

## select: Seleccionar variables por nombre

* Como un SELECT en SQL

```{r results='hide'}
# base R
flights[, c("DEP_TIME", "ARR_TIME", "FL_NUM")]
```

```{r}
# dplyr
select(flights, DEP_TIME, ARR_TIME, FL_NUM)

# Nota: `starts_with`, `ends_with`, y `matches` (para RegEx) buscan columnas por nombre
select(flights, YEAR:DAY_OF_MONTH, contains("DELAY"), matches("TIME$"))
```


## "Encadenamiento" o "Pipes"

* Forma de usar múltiples operaciones en una línea en vez de usar un método de anidamiento
* Nota `%>%` puede ser interpretado como un *después*

```{r results='hide'}
# Anidamiento:
filter(select(flights, CARRIER, DEP_DELAY), DEP_DELAY > 60)
```

```{r}
# Encadenamiento:
flights %>%
    select(CARRIER, DEP_DELAY) %>%
    filter(DEP_DELAY > 60)
```

## arrange: Ordenar filas

```{r results='hide'}
# base R 
flights[order(flights$DEP_DELAY), c("CARRIER", "DEP_DELAY")]
```

```{r}
# dplyr
flights %>%
    select(CARRIER, DEP_DELAY) %>%
    arrange(DEP_DELAY)
```

```{r results='hide'}
# nota: usar `desc` para descendente
flights %>%
    select(CARRIER, DEP_DELAY) %>%
    arrange(desc(DEP_DELAY))
```


## mutate: Crear nuevas variables

* Permite crear variables a partir de variables existentes en nuestro conjunto de datos

```{r results='hide'}
# base R: Nueva variable SPEED (en mph)
flights$SPEED <- flights$DISTANCE / flights$AIR_TIME*60
flights[, c("DISTANCE", "AIR_TIME", "SPEED")]
```

```{r}
# dplyr: comprobamos que es correcto
flights %>% select(DISTANCE, AIR_TIME) %>%
  mutate(SPEED = DISTANCE/AIR_TIME*60)

# lo guardamos
flights %>% mutate(SPEED = DISTANCE/AIR_TIME*60)
```

## summarise: Reducción de variables a valores

* Se usa principalmente tras una agrupación de datos
* `group_by` crea los grupos sobre los que vamos a trabajar
* `summarise` resume cada grupo

```{r results='hide'}
# base R: retraso medio por destino
head(with(flights, tapply(ARR_DELAY, DEST, mean, na.rm=TRUE)))
head(aggregate(ARR_DELAY ~ DEST, flights, mean))
```

```{r}
# dplyr:
flights %>%
    group_by(DEST) %>%
    summarise(AVG_DELAY = mean(ARR_DELAY, na.rm=TRUE))
```

* `summarise_each` permite aplicar la misma función a múltiples variables a la vez
* NOta: También existe un `mutate_each`

```{r}
# media de vuelos cancelados o desviados por compañía
flights %>%
    group_by(CARRIER) %>%
    summarise_each(funs(mean), CANCELLED, DIVERTED)

# retrasos máximos y mínimos de salida y llegada por cada compañia
flights %>%
    group_by(CARRIER) %>%
    summarise_each(funs(min(., na.rm=TRUE), max(., na.rm=TRUE)), matches("DELAY"))

```

* `n()` nos dice el número de observaciones por grupo
* `n_distinct(vector)` nos dice el número de elementos únicos que hay en un vector

```{r}
# Número de vuelos por cada día del mes ordenados descendentemente
barplot(table(flights$DAY_OF_MONTH))

flights %>%
    group_by(DAY_OF_MONTH) %>%
    summarise(total = n()) %>%
    arrange(desc(total)) %>% ggplot(aes(x = factor(DAY_OF_MONTH), y = total)) + geom_bar(stat = "identity") 
# más simple
flights %>%
    group_by(DAY_OF_MONTH) %>%
    tally(sort = TRUE)

# número total de vuelos y número de aviones distintos que han volado a cada destino
flights %>%
    group_by(DEST) %>%
    summarise(total = n(), aviones = n_distinct(TAIL_NUM))
```

* Agrupar también es util sin hacer un `summarise`

```{r}
# número total de vuelos cancelados y no cancelados por destino
flights %>%
    group_by(DEST) %>%
    select(CANCELLED) %>%
    table() %>%
    head()

```



## Funciones de ventana ("Window")

* Son funciones que toman n inputs y devuelven n valores, no como la media( que toma n inputs y devuelve 1 valor)
* Funciones de ranking y orden  (como `min_rank`), de balance  (`lead` y `lag`), y agregados (como `cummean`).

```{r results='hide'}
# Calcular, para cada compañía, que dos días del mes han tenido mayores retrasos en la salida
# Nota: al valor más pequeño, ranked le asigna un 1, por lo qye habrá que ordenar descendentemente DEP_DELAY para hacer un rank por el valor más grande
flights %>%
    group_by(CARRIER) %>%
    select(DAY_OF_MONTH, DEP_DELAY) %>%
    filter(min_rank(desc(DEP_DELAY)) <= 2) %>%
    arrange(CARRIER, desc(DEP_DELAY))
```

```{r}
# más simple con `top_n`
flights %>%
    group_by(CARRIER) %>%
    select(MONTH, DAY_OF_MONTH, DEP_DELAY) %>%
    top_n(2) %>%
    arrange(CARRIER, desc(DEP_DELAY))

# Número de vuelos por mes y cambio respecto al dia anterior 
flights %>%
    group_by(DAY_OF_MONTH) %>%
    summarise(flight_count = n()) %>%
    mutate(change = flight_count - lag(flight_count))

# delta

pct <- function(x) {x/lag(x)}

flights %>%
    group_by(DAY_OF_MONTH) %>%
    summarise(flight_count = n()) %>%
    mutate_each(funs(pct), flight_count)
```


## Otras funciones útiles

```{r}
# muestra aleatoria sin reemplazo
flights %>% sample_n(5)

# muestra aleatoria con reemplazo
flights %>% sample_frac(0.25, replace=TRUE)


```

## Joins
```{r}
#Cargamos un nuevo conjunot de datos
airports <- read_csv("data/airports.csv")
airports

location <- airports %>% 
  select(DEST = iata, name = airport, lat, long)
location

delays <- flights %>%
  group_by(DEST) %>%
  summarise(ARR_DELAY = mean(ARR_DELAY, na.rm = TRUE), n = n()) %>%
  arrange(desc(ARR_DELAY)) %>%
  inner_join(location)


ggplot(delays, aes(long, lat)) + 
  borders("state") + 
  geom_point(aes(colour = ARR_DELAY), size = 5, alpha = 0.9) + 
  scale_colour_gradient2() +
  coord_quickmap()

delays <- delays %>% filter(ARR_DELAY < 0)

```

