---
title: "Tipos de datos y estructuras en R"
author: '@jrcajide'
output: github_document
---

```{r setup, include=FALSE}
knitr::opts_chunk$set(echo = TRUE)
```

## Tipos de datos básicos en R

```{r eval=FALSE}
"a"
2
TRUE
```

### Algunos funciones importantes

* class()  ¿De qué tipo es?
* length()  ¿Qué longitud tiene?

**Ejemplo:**
```{r}
x <- "Hola!"
class(x)

y <- 1:10
class(y)
length(y)

z <- c(1, 2, 3)
class(z)

```

## Estructuras de datos

#### Vectores

```{r}
x <- c(1, 2, 3)
x
length(x)
x1 <- c(1, 2, 3)
y <- c(TRUE, TRUE, FALSE, FALSE)
z <- c("Oro", "Plata", "Bronce", "Cobre")
class(z)

z <- c(z, "Platino")
z

x <- c(0.5, 0.7)
x <- c(TRUE, FALSE)
x <- c("a", "b", "c", "d", "e")
x <- 9:100

# usando secuencias

1:10
seq(10)
seq(1, 10, by = 0.1)

length(1:10)

# ¿Qué ocurre si mezclamos tipos de datos?
# coercion
(xx <- c(1.7, "a"))
(xx <- c(TRUE, 2))
(xx <- c("a", TRUE))


```

### Matrices

```{r}
m <- matrix(nrow = 2, ncol = 2)
m
dim(m)

# Se rellenan por columnas
m <- matrix(1:6, nrow = 2, ncol = 3)
m

# Otras formas de construir matrices
x <- 1:3
y <- 10:12
(cbind(x, y))

# ó
(rbind(x, y))

```

### Listas

```{r}

# Se crean con list()
x <- list(1, "a", TRUE)
x

# Podemos transformar otros objetos a lista con as.list()

x <- 1:10
x <- as.list(x)
x
length(x)
```

**Ejemplo:**
```{r}
xlist <- list(a = "Conjunto de datos iris", b = 1:10, data = head(iris))
xlist
xlist$b
```

### Factores

```{r}
sexo <- factor(c("masculino", "femenino", "femenino", "masculino"))
levels(sexo)
nlevels(sexo)
length(levels(sexo))

# Orden de los factores
tallas <- factor(c("s", "xl", "m", "xl", "s", "m", "xl"))
levels(tallas)


```
**¿Podemos saber cuál es la talla más pequeña?**
```{r eval=FALSE}
min(tallas)
```

```{r}

tallas <- factor(tallas, levels=c("s", "m", "xl"), ordered = TRUE)
levels(tallas)
min(tallas) ## Ahora sí

```

**Muy útil: Tabla de contingencia**
```{r}
table(tallas)
```

### Dataframes
```{r}
df <- data.frame(id = letters[1:10], x = 1:10, y = rnorm(10))
df
# agregar nuevas variables
cbind(df, data.frame(z = 4))
```

**Funciones útiles:**
```{r eval=FALSE}
head()
tail()
dim()
nrow()
ncol()
str()
names()
```

### Missing values
```{r}
x <- c(1, 2, NA, 4, 5)
x
is.na(x) 

```

## Subset

### Sobre vectores

**Usando enteros positivos**
```{r}
x <- c(5.4, 6.2, 7.1, 4.8)
x[1]
x[c(3, 1)]
x[1:3]
x[c(1, 1)]
```

**Usando enteros negativos**
```{r}
x[-1]
x[-c(1, 5)]
```

**Usando valores lógicos**
```{r}
x[c(TRUE, TRUE, FALSE, FALSE)]
x[x > 6]
```


### De data frames

```{r}
df <-
  data.frame(
    month = month.name[1:12],
    sesiones = round(rnorm(12, mean = 400, sd = 10), 2),
    transacciones = round(rnorm(12, mean = 20, sd = 4), 2)
  )
str(df)

df[df$sesiones < 400, ]
df[c(1, 3), ]

df[, c("month", "transacciones")]
# df[c("month", "transacciones")]


```
